臺灣高等法院臺南分院刑事判決　　　　　　　　九十三年度上訴字第八三八號　Ａ
　　　上　訴　人
　　　即　被　告　乙　○　○
　　　選任辯護人　洪　千　雅　律師
右上訴人因殺人案件，不服臺灣雲林地方法院九十三年度重訴字第九號中華民國九十
三年九月八日第一審判決（起訴案號：臺灣雲林地方法院檢察署九十三年度偵字第二
三○○、二三三五號），提起上訴，本院判決如左：
      主      文
上訴駁回。
      事      實
一、緣乙○○於民國（下同）九十二年年初某日，結識當時正與郭祥同居十多年之女
    子蔡美月，二人並發生性行為。乙○○於九十三年五月十二日晚上十一時許，邀
    約蔡美月前往雲林縣口湖鄉謝厝村之「黃金廣場ＫＴＶ」唱歌，郭祥當晚打電話
    予蔡美月得知蔡美月之去處後，即前往黃金廣場ＫＴＶ查看，蔡美月於接獲郭祥
    之電話約十多分鐘後，即與乙○○步出黃金廣場ＫＴＶ，在門口遇上郭祥，郭祥
    見狀怒火中燒，乃與乙○○起口角爭執並進而互毆（此部分之傷害罪，均未經告
    訴），衝突後各自離開現場。蔡美月為了日後便於與乙○○相處，自九十三年五
    月十四日起，搬至乙○○位於雲林縣口湖鄉湖東村一四０之五號居所旁之湖東村
    一四二號與乙○○同居。因乙○○對於與郭祥互毆居於劣勢耿耿於懷，心中盤算
    如郭祥再來挑釁將予教訓；而郭祥對於受其照顧同居十多年之女子蔡美月竟遭乙
    ○○橫刀奪愛，亦甚為不滿，彼此已達水火不容之境地。乙○○於上開五月十二
    日與郭祥衝突返家後，即前往湖東村一四０之五號旁，蘇世雄所有無門牌號碼，
    為殺豬放血支解豬肉之鐵皮屋內，拿取蘇世雄所有一把長約三十一公分之尖刀（
    含刀柄），藏置於其所騎乘之車牌號碼ＶＯＸ─三七七號輕型機車之前置腳踏板
    下，以備郭祥再來挑釁時予以教訓之用。
二、九十三年五月十九日晚上十一時許，乙○○於其雲林縣口湖鄉湖東村一四０之五
    號居所與蔡美月坐在門口屋簷下之木製長椅聊天，兩人狀甚親蜜，而郭祥適騎腳
    踏車經過該處，目睹蔡美月坐在乙○○腿上，心中著實難以接受，乃對蔡美月稱
    ：「我照顧妳十餘年，妳怎麼變心換別人．．．」。語畢，即出手毆打蔡美月，
    乙○○見狀，欲替蔡美月出氣，乃先與郭祥發生爭吵，由於此新仇加上舊恨，使
    其難以吞忍，隨即在停放於門口之上述機車腳踏板下，拿出上述預藏之殺豬尖刀
    ，明知殺豬刀極為鋒利，而腹部是人體脆弱極易致命之部位，竟基於殺人之犯意
    ，以該殺豬刀猛刺或砍切割郭祥之腹部、右上季肋部、右三角肌、右前臂、左前
    臂（起訴書及原判決均誤載為右上臂、左上臂）等多處，致郭祥除受有左臍部下
    方至左側腹部下方橫向利刃穿刺傷創９Ｘ７公分創面，致腸組織器官外露４０Ｘ
    １８公分（其中一段腸組織為利刃穿破盜出腸內容物液１．５Ｘ１公分），合併
    出血性休克為致命傷外，尚有四處利刃砍切割傷創：右三角肌至上臂前部縱向（
    上向下）較大力道砍切傷創１５Ｘ３Ｘ１．５公分，右前臂前部斜向（上傾下）
    利刃切割傷創８Ｘ２．５Ｘ０．３公分，右上季肋部橫向利刃砍切傷創８．５Ｘ
    ３．５Ｘ２公分，左前臂後部斜向（上傾下）利刃砍切傷創８Ｘ３Ｘ１公分等傷
    害。另右手中指第二節有擦傷０．５Ｘ０．３公分。乙○○見郭祥倒臥血泊中始
    罷手停止殺害行為，隨即騎乘機車逃離現場。郭祥經鄰居蘇金池發現倒臥在同鄉
    湖東村一四二號前面道路之對角之路上，即打電話報警，隨後到達之救護車乃將
    郭祥送醫急救，然已因出血性休克不治死亡。
三、案經雲林縣警察局北港分局報告臺灣雲林地方法院檢察署檢察官暨同署檢察官簽
    分偵查起訴。
      理      由
一、右揭事實，訊據被告乙○○矢口否認有殺人犯行，辯稱：原審就被告當時是否處
    於正當防衛狀態及有無防衛過當之問題？被告之主觀犯意是殺人或傷害之故意？
    等並未詳加調查。查伊與被害人郭祥曾有過數次衝突，深知伊於體型與年紀均不
    敵對方，故至隔壁起出殺豬刀放置於機車踏板上，打算如於路上再與郭祥相遇並
    遭受其攻擊時可持以嚇退他並藉以自衛。案發日郭祥酒後騎腳踏車經過伊家門前
    ，因不滿蔡美月與伊狀甚親密，便跑進庭院追打蔡女，伊因上前攔阻卻同遭郭祥
    亂拳毆打，當時因伊身體正遭受外力不法侵害，故轉身拿出該殺豬刀欲嚇退郭祥
    以停止繼續毆打行為，然郭祥仍不停手而上前搶刀且將伊咬傷，伊擔心該刀若遭
    其搶走，在其剛飲酒失去理智且力大無比之情形下，伊與蔡女之性命將受威脅，
    故奮力握住刀柄並與郭祥一陣拉扯，二人均受該刀刃劃傷，但疏未注意於拉扯中
    卻刺中郭祥，而郭祥當時尚能獨自行走，至走出庭院後才於馬路上倒下。又伊與
    郭祥當時距離甚近，若伊意在使郭祥喪命，應係每刀都對準要害下手，然郭祥除
    該左側腹部穿刺傷之致命一刀外，其餘左右前臂、右上季肋部與右三角肌等創傷
    均為輕微之刀刃劃傷，顯見該等輕傷係彼等互搶刀刃所致，而該致命傷亦係搶刀
    過程中所誤刺，郭祥之死亡結果非伊所得預見，且在搶刀過程中伊亦受有左拇指
    刀割傷及右手前臂咬傷，核伊所犯應以傷害致死罪處斷。另郭祥身材狀碩且年僅
    三十六歲，與伊六十三歲之年紀相較，郭祥毆打伊時則非伊所能抵擋，故伊與郭
    祥一路扭打至隔壁，於忍無可忍之際起出該刀用以防衛自身安全，故伊行為應有
    正當防衛之阻卻違法事由存在，若鈞院衡量郭祥受害程度而認為伊防衛行為顯與
    所受侵害不相當，亦屬防衛過當之行為。退萬步言，若鈞院認伊所犯具有殺人之
    主觀意圖，又無正當防衛情狀而不得主張阻卻違法事由，然伊無不良素行，犯後
    業已坦承不諱，且為表悔悟誠意，已積極與郭祥家屬達成賠償和解，請審酌伊家
    中尚有高堂待服侍，伊犯罪情狀顯可憫恕，酌依刑法第五十七條及第五十九條減
    輕其刑云云。經查：
(一)、右開殺人犯行，已據被告乙○○於原審自白不諱，核與證人楊春忠、林月嬌、沈
    桂枝、蔡美月各於警詢、偵訊時供述情節相合。而郭祥倒地後係由蘇金池報警叫
    救護車送醫，另被告持以殺害郭祥之殺豬刀是蘇世雄所有，原放置於支解豬肉之
    鐵皮屋內等情，亦據蘇世雄之妻謝燦系於警詢證述綦詳。並有雲林縣警察局北港
    分局口湖分駐所所拍攝刑案現場照片十八張、現場蒐證及兇刀照片五十四張，台
    灣雲林地方法院檢察署檢察官九十三年五月二十四日現場勘驗筆錄等附卷可稽，
    復有殺豬刀一把扣案可證。而扣案之殺豬刀之刀柄與刀刃交接處血跡與死者郭祥
    ＤＮＡ─ＳＴＲ型別相同、本案編號１．２血跡棉棒（現場採樣）及香煙盒上血
    跡與被告乙○○ＤＮＡ─ＳＴＲ型別相同，此亦有內政部警政署刑事警察局九十
    三年六月二十八日刑醫字第０九三０一一一三三九號鑑驗書可考。又被害人郭祥
    送醫後因出血性休克不治死亡，亦有臺灣雲林地方法院檢察署驗斷書、相驗屍體
    證明書、勘驗筆錄等附卷可資佐證。
(二)、按正當防衛必須對於現在不法之侵害始得為之。彼此互毆，必以一方初無傷人之
    行為，因排除對方不法之侵害而加以還擊，始得以正當防衛論。互毆係屬互為攻
    擊之傷害行為，縱令一方先行出手，而還擊之一方在客觀上苟非單純對於現在不
    法之侵害為必要排除之反擊行為，因其本即有傷害之犯意存在，則對其互為攻擊
    之還手反擊行為，自無主張防衛權之餘地。（參照最高法院八三年度台上字第四
    二二九號、八四年度台非字第二○八號、九二年度台上字第三○三九號判決）查
    ，被告所受之傷勢為左手拇指刀割傷三公分、右手前臂挫傷及擦傷四Ｘ四公分、
    胸壁挫傷、顏面擦傷，有被告提出之財團法人天主教聖馬爾定醫院九十三年五月
    二十日出具之診斷證明書一紙附卷可憑（惟同院九十三年十月二十六日出具之診
    斷證明書卻將上開右手前臂挫傷及擦傷，更正為右手前臂疑似咬傷）。而被害人
    郭祥所受之傷勢，除左臍部下方至左側腹部下方橫向利刃穿刺傷創９Ｘ７公分創
    面，致腸組織器官外露４０Ｘ１８公分（其中一段腸組織為利刃穿破盜出腸內容
    物液１．５Ｘ１公分），合併出血性休克為致命傷外，尚有四處利刃砍切割傷創
    ，其中右三角肌至上臂前部係縱向（上向下）較大力道砍切傷創１５Ｘ３Ｘ１．
    ５公分，有臺灣雲林地方法院檢察署驗斷書附卷可查。綜上，比較雙方之傷勢觀
    之，本件縱令係被害人郭祥一方先行出手，被告所受之傷勢，除左手拇指刀割傷
    可能係雙方搶刀過程中不慎受傷外，其餘皆僅係郭祥徒手所毆傷或擦傷，傷勢並
    非嚴重，詎被告竟持刀反擊且致被害人郭祥身體遭受五處刀傷甚至死亡，其持刀
    反擊行為顯非對於被害人郭祥出手毆打之現在不法侵害為必要排除之反擊行為，
    其本即有殺害被害人之犯意存在，至為灼然，故被告於此自無主張防衛權之餘地
    。又防衛過當，更須以有防衛權存在為前提。（參照最高法院九一年度台上字第
    二六一四號判決）是被告既不得主張正當防衛，自無防衛過當可言。其上開所辯
    伊係正當防衛或防衛過當云云，顯係卸責之詞，不足採信。又被告聲請傳喚蔡美
    月欲証明當時被告有正當防衛事由存在，本院認待証事項已甚明確，無傳喚之必
    要，併此敘明。
(三)、按扣案之兇刀（殺豬刀）刀刃部分為鐵質長約二十一公分，略顯生銹，刀柄部分
    為木質，長約十公分，刀刃尖端及刀鋒部分均銳利，有原審之勘驗筆錄可參，而
    腹部是人體脆弱致命之部位，被告已六十餘歲，不能不諉為不知，其竟持殺豬之
    尖刀往被害人郭祥之腹部猛刺一刀（原審將被害人右上季肋部砍切傷創誤為腹上
    部穿刺傷創，故誤載為兩刀）及對右三角肌、右前臂、左前臂、右上季肋部砍切
    割四刀，致被害人郭祥所受之傷勢，除左臍部下方至左側腹部下方橫向利刃穿刺
    傷創９Ｘ７公分創面，致腸組織器官外露４０Ｘ１８公分（其中一段腸組織為利
    刃穿破盜出腸內容物液１．５Ｘ１公分），合併出血性休克為致命傷外，尚有四
    處利刃砍切割傷創，其中右三角肌至上臂前部係縱向（上向下）「較大力道」砍
    切傷創１５Ｘ３Ｘ１．５公分，有如前述，可見被告用力之猛，殺意甚堅，自有
    殺人取人性命之犯意。再衡之被告與被害人已有怨隙在先，兩人非宿無怨隙之情
    形可比，況被告於刺殺被害人郭祥後旋即逃離現場，未予必要之協助，綜上以觀
    ，若謂被告無殺人犯意，僅有傷害犯意或純係誤刺被害人之意外事件，孰能置信
    ？是被告事證明確，殺人犯行堪可認定。
二、核被告殺害被害人郭祥所為，係犯刑法第二百七十一條第一項之殺人罪。原審以
    被告殺人犯行堪以認定，而適用刑法第二百七十一條第一項、第三十七條第二項
    ，並審酌被告八十二年間因過失傷害案件，經判處有期徒刑四月，八十二年四月
    二十四日易科罰金執行完畢（未構成累犯），此外別無其他犯罪前科，有其臺灣
    高等法院被告全國前案紀錄表可參，素行尚佳，被告之所以殺害郭祥，是因案發
    數日前與郭祥發生衝突，心情難以平復，加上案發時郭祥先出手毆打其同居人蔡
    美月，其受此刺激，才失去理智鑄下錯誤，惡性尚非至極。而其已與被害人郭祥
    之家屬和解，賠償被害人家屬新台幣三百十萬元，有雲林縣口湖鄉調解委員會調
    解筆錄可查。於審理期日法官當庭打電話予被害人郭祥之家屬，其家屬甲○○○
    當場答稱：願意原諒被告，且與其他兄弟姐妹談過，也都同意原諒被告，並且有
    到被告家中表示過等情，參以被告在審理中數度哭泣深表悔意，犯罪後態度良好
    ，以及檢察官之求刑亦稱允當等一切情狀，量處有期徒刑十年。且依被告殺人犯
    罪之性質認有褫奪公權之必要，並予褫奪公權四年，認事用法，核無不合。被告
    事後翻異前詞，上訴意旨認伊僅係觸犯傷害致死罪且有正當防衛或防衛過當之適
    用而指摘原判決，尚非有理由，應予駁回。又原審已斟酌被告犯罪之一切情狀而
    量處法定最低刑，是其請求本院審酌被告犯罪情狀顯可憫恕，酌依刑法第五十七
    條及第五十九條減輕其刑，尚非可採，併此敘明。
據上論斷，應依刑事訴訟法第三百六十八條，判決如主文。
本案經檢察官姜麗儒到庭執行職務。
中    華    民    國      九十三      年      十一      月    三十      日
                                  臺灣高等法院臺南分院刑事第三庭
                                      審判長法官  陳    義    仲
                                            法官  楊    子    莊
                            法官  陳    顯    榮
右正本證明與原本無異。
如不服本判決，應於判決送達後十日內向本院提出上訴狀，其未敘述理由者並應於提
出上訴狀後十日內向本院補提理由書（應附繕本)。
                                      法院書記官  陳    嘉    琍
中    華    民    國      九十三      年      十二      月      一      日
附錄法條：
刑法第二百七十一條第一項：
殺人者，處死刑、無期徒刑或十年以上有期徒刑。
